臺灣宜蘭地方法院民事判決　　　　　　　　94年度訴字第52號
原　　　告　己○○
法定代理人　庚○○
被　　　告　財資企業股份有限公司
法定代理人　丁○○
訴訟代理人　丙○○
　　　　　　陳奕達
上列當事人間債務人異議之訴等事件，本院於民國94年9 月14日
言詞辯論終結，判決如下：
    主      文
確認原告對被告就台灣台北地方法院八十六年度票字第一三九八
七號本票裁定所載如附表所示之本票債權不存在。
本院九十三年度執字第六九五七號給付票款事件就原告己○○部
分所為之強制執行程序應予撤銷。
訴訟費用由被告負擔。
    事實及理由
一、按確認法律關係之訴，非原告有即受確認判決之法律上利益
    者，不得提起之。民事訴訟法第247 條第1 項前段定有明文
    。而所謂即受確認判決之法律上利益，係指因法律關係之存
    否不明確，致原告在私法上之地位有受侵害之危險，而此項
    危險得以對於被告之確認判決除去之者而言。最高法院42年
    年台上字第1031號判例意旨參照。查原告否認兩造間有台灣
    台北地方法院86年度票字第13987 號本票裁定所示之本票債
    權存在，被告持前開裁定為執行名義聲請對原告之財產強制
    執行，自對原告在私法上之地位有侵害之危險，且該危險得
    以對於被告之確認判決除去之，應認本件有即受確認判決之
    法律上利益，合先敘明。
二、原告主張：被告持台灣台北地方法院86年度票字第13987 號
    本票裁定為執行名義，聲請對被告之財產強制執行（鈞院93
    年度執字第6957號給付票款強制執行事件）。惟原告於出生
    後即因高燒不退，導致患有重度智力障礙，口齒不清、無自
    我表達能力，長年需靠家人照料生活起居，從未就學。自71
    年起即領有宜蘭縣政府核發之殘障手冊，原告之父親庚○○
    與姊姊蕭雪芬在86年間並向鈞院聲請宣告原告為禁治產人獲
    准，故原告自幼即欠缺辨別事理之能力，斷無可能在85年向
    被告購買汽車，並簽發如附表所示之本票，該本票上原告簽
    名及用印並非真正，縱為真正原告亦因患有重度智障，為精
    神耗弱之人，該發票行為也是無效。又被告弟弟蕭文山曾經
    冒用原告的名義去貸款，後來也被判刑，現在不知去向。為
    此起訴請求確認系爭本票債權不存在，並依強制執行法第14
    條第1 項規定請撤銷前開執行事件所為之執行程序等語。並
    聲明：如主文所示。
三、被告則以：原告於85年10月間協同證人甲○○向被告購買Ｂ
    ＭＷ牌、車號G5-3958 號之自小客車乙輛，除簽訂附條件買
    賣契約書、簽發系爭本票外，另交付由原告在華僑商業銀行
    羅東分行開立支票帳戶之支票支付價金，復提供登記所有權
    人為原告之土地登記簿作為財力證明，前開附條件買賣契約
    書及系爭本票上之原告簽名及印章，與原告在華僑商業銀行
    羅東分行開立支票帳戶者相同，可見該印章及簽名確為真正
    ，乃原告本人所為。否認原告自幼即患有重度智力障礙，且
    系爭本票乃簽發於85年間，當時原告業已成年，有完全之行
    為能力，而原告之父親與姐姐在86年間始向鈞院聲請宣告原
    告為禁治產人獲准，尚難以此主張之前所為之法律行為無效
    ，否則原告在74年間取得本件執行標的（宜蘭縣頭城鎮○○
    段新興小段74之6 地號土地）所有權、85年在華僑商業銀行
    羅東分行開設支票帳戶及設定抵押權予該銀行之行為豈非亦
    屬無效，故原告有選擇性主張法律行為無效之情事，應屬無
    據等語，資為抗辯。並聲明：原告之訴駁回。
三、兩造不爭執之事實：
（一）被告於86年7 月間以執有原告與證人甲○○共同任發票人
      ，於85年10月27日所簽發，面額新臺幣1,500,000 元，未
      記載到期日，付款地為台北市○○○路168 號14樓，並約
      定免除作成拒絕證書及免除票據法第89條通知義務之本票
      乙紙，經於86年6 月30日向發票人提示未獲兌現為由，向
      台灣台北地方法院聲請本票准許強制執行獲准（裁定案號
      ：86年度票字第13987號），並告確定。
（二）被告於93年11月間以前開本票裁定為執行名義，向本院聲
      請對原告所有坐落宜蘭縣頭城鎮○○段新興小段74之6 地
      號土地乙筆為強制執行，現執行程序尚未終結。
（三）原告為50年8 月28日出生。其父庚○○與其姐蕭雪芬於85
      年3 月間，檢具宜蘭醫院診斷證明書乙紙為證，共同以原
      告於出生時患重度智力障礙，人事不知，欠缺辨別事理能
      力為由，向本院聲請宣告禁治產人。經本院於同年5 月間
      送請宜蘭醫院鑑定，結果認被告一般智能及認知能力呈嚴
      重障礙，為重度智力障礙，屬精神耗弱狀態，無法正常處
      理其日常生活事務，需家屬督促照顧保護，以維基本生活
      所需。本院於86年6 月5 日以86年度禁字第4 號裁定宣告
      原告為禁治產人。
（四）原告自71年7 月14日起即領有臺灣省宜蘭縣智字第252 號
      殘障手冊。
四、得心證之理由：
    本件兩造爭執之處，乃在於：系爭本票之原告簽名及印章是
    否為真正？亦即系爭本票是否為原告本人所簽發或授權他人
    所為？若為原告本人所簽發或授權他人所為，其於簽發系爭
    本票或授權簽發該本票時，是否有民法第75條但書所定無意
    識或精神錯亂中所為者之情形？茲審酌如下：
（一）按准許本票強制執行之裁定性質上屬非訟事件，無確定實
      體上法律關係之效力。本票雖為有價證券，但仍無失其具
      有私文書之性質，依民事訴訟法第357 條規定，私文書應
      由舉證人證其真正；又消極確認之訴，應由被告負舉證責
      任，如被告不能立證或其提出之證據不足採用，則原告之
      訴即為有理由，毋庸另行舉證（最高法院19年上字第385
      判例意旨參照）。本件原告否認系爭本票上之「己○○」
      之簽名及印章為真正，訴請確認被告對於原告前開本票債
      權不存在，依前開說明，被告自應就系爭本票確為原告所
      簽發，兩造有系爭本票債權債務關係存在之事實負舉證責
      任。
（二）查被告主張系爭本票上之「己○○」之簽名及印章為真正
      ，無非係以原告於85年10月間向被告自小客車乙輛時，曾
      交付由原告在華僑商業銀行羅東分行開立支票帳戶之支票
      支付價金，及提供登記所有權人為原告之土地登記簿作為
      財力證明，系爭本票上之原告簽名及印章，與原告在華僑
      商業銀行羅東分行開立支票帳戶者相同為其論據。惟查，
      證人乙○○即華僑商業銀行羅東分行承辦原告開立支票帳
      戶之行員結證：「原告（己○○）之前有向我們分行申請
      支票存款帳戶沒錯，開戶是我辦的，我有看到申請人本人
      ，開戶之前有另外請人去他經營的商號去看過，訪查的是
      羅弘文，當時我所看到的己○○不是今日在場的原告」；
      證人羅弘文結證：「85年間是在華僑銀行羅東分行任職，
      擔任放款的工作，己○○之前有先向我們銀行貸款，之後
      有申請支票存款，貸款時有先去不動產現場看過，當時是
      己○○本人帶我們去頭城看房子，後來向我們申請支票存
      款我們有去恆憶企業社看過，該企業社是在羅東鎮○○路
      ，當初有辦理商號登記負責人也是己○○」、「當時所看
      到的己○○不是在場的原告本人。長相和體型都差很多」
      、「己○○當時有提供不動產給華僑銀行設定抵押權，86
      年間那位己○○經營的企業社倒閉，我們去催討，我們有
      聲請拍賣抵押物，原告有提出異議，我們銀行去查的結果
      確實不是他本人辦的，我們和原告之間有訴訟後來敗訴，
      所以才知道當時貸款有誤。敗訴的原因是契約不是本人親
      簽，查證的結果是己○○的弟弟（蕭文山）用他的名義來
      申請貸款和設定抵押及支票開戶」、「後來我們有向他弟
      弟提出損害賠償，有獲得勝訴判決」、「系爭本票印章和
      我們銀行支票開戶用印相同」；證人甲○○即列名系爭本
      票共同發票人亦到庭結證：「己○○不是在庭的原告」、
      「我所認識的己○○和蕭文山是同一人，他告訴我本來叫
      蕭文山，後來改名為己○○」各等語在卷（均詳本件94年
      9 月14日言詞辯論筆錄）。再者，系爭本票上「己○○」
      之簽名及印章，確與前述華僑商業銀行羅東分行之「己○○」開戶時所書寫之簽名及用印相同，此有被告所提出之
      本票影本及華僑商業銀行羅東分行94年7 月1 日（94）僑
      羅字第62號函檢送之印鑑卡、支票存款開戶申請書、支票
      存款暨擔當付款往還約定書影本等件附卷可按。此外，原
      告自幼即患有重度智力障礙，71年起即領有宜蘭縣政府核
      發之殘障手冊，並於86年間經本院宣告為禁治產人等事實
      ，亦經證人戊○○結證：「我認識原告己○○，他是我鄰
      居，從他出生我就認識了，一直都是鄰居，從小健康狀況
      就不好，智能狀況也不好，都沒有去上過小學，依他的情
      形根本沒有辦法上學，連話都不大會講，一直都在看醫生
      ，因為身體的關係路也走不好，不是很穩，我從來沒有看
      過他去買東西，平常都是他爺爺在照顧他，也沒有在外面
      工作，沒有人會願意僱他，雖然是多年的鄰居，但是連我
      到他家，或看到我，原告都不會叫我，每次都是我跟他打
      招呼」等語（詳本件94年6 月3 日言詞辯論筆錄），並有
      原告所提出之宜蘭縣政府71年7 月14日核發之智字第252
      號殘障手冊、本院86年度禁第4 號民事裁定影本等附卷為
      佐。是被告所舉之證據，不足以證明系爭本票上之「己○○」之簽名及印章確為原告本人或其授權他人所為，尚難
      認其已盡舉證之責。
（三）又依票據法第5 條第1 項之規定：「在票據上簽名者，依
      票上所載文義負責」。本件被告既未能證明系爭本票上之
      「己○○」之簽名及印章為原告本人或其授權他人所為，
      自應認原告主張未簽發系爭本票，無庸就系爭本票負票據
      責任乙節為真正。再按，執行名義成立後，如有消滅或妨
      礙債權人請求之事由發生，債務人得於強制執行程序終結
      前，向執行法院提起異議之訴。執行名義無確定判決同一
      之效力者，於執行名義成立前，如有債權不成立或消滅或
      妨礙債權人請求之事由發生，債務人亦得於強制執行程序
      終結前提起異議之訴，強制執行法第14條第1 項前段、第
      2 項分別定有明文。本件被告對原告就系爭本票並無票據
      債權存在，業經本院審認如上，則本院93年度執行字第62
      98號強制執行事件，自有債權不成立之事由發生，其依強
      制執行法第14條第2 項規定，訴請撤銷本院前開強制執行
      事件對其所為之執行程序，亦屬有據。
（四）本件被告既未能證明系爭本票上之「己○○」簽名及印章
      為真正，則兩造就系爭本票若為原告本人所簽發或授權他
      人所為，其於簽發系爭本票或授權簽發該本票時，是否有
      民法第75條但書所定無意識或精神錯亂中所為等項爭點，
      即無審酌之必要，爰不再予論列，附此敘明。
（五）綜上所述，原告訴請確認被告對原告系爭本票之本票債權
      不存在；及依強制執行法第14條第2 項規定，訴請撤銷本
      院93年度執字第6957號給付票款強制執行事件關於原告部
      分所為之強制執行程序，均有理由，應予准許。
六、訴訟費用負擔之依據：民事訴訟法第78條。
中　　華　　民　　國　　94　　年　　9 　　月　　28　　日
                  臺灣宜蘭地方法院民事庭
                      法　官　林翠華
正本與原本無異。
如對本判決上訴，須於判決送達後20日內向本院提出上訴狀 (須
附繕本)。
中　　華　　民　　國　　94　　年　　9 　　月　　29　　日
                      書記官　李明威
附表：
┌────┬────────────┬────────┬──────────┐
│發票人  │發票日期                │金額（新臺幣）  │  利息（按年息百分之│
│        │                        │                │  六計算）          │
├────┼────────────┼────────┼──────────┤
│己○○  │民國八十五年十月二十七日│壹佰伍拾萬元    │自民國八十六年七月一│
│        │                        │                │日起至清償日止      │
└────┴────────────┴────────┴──────────┘
